【裁判字號】    92,判,689
【裁判日期】    920605
【裁判案由】    營利事業所得稅
【裁判全文】
最  高  行  政  法  院  判  決                    九十二年度判字第六八九號
    上  訴  人  亞東證券股份有限公司
    代  表  人  乙○○
                              .
    被 上訴 人  財政部臺北市國稅局
    代  表  人  丙○○
右當事人間因營利事業所得稅事件，上訴人對於中華民國九十一年三月五日臺北高等
行政法院九十年度訴字第二○八三號判決，提起上訴。本院判決如左：
    主  文
原判決廢棄。
訴願決定及原處分（複查決定）均撤銷。
第一審及上訴審訴訟費用均由被上訴人負擔。
    理  由
本件上訴人起訴主張：一、被上訴人非因適用法令錯誤或另行發現應予課稅之新資料
，而恣意變更上訴人已確定之課稅處分，加重上訴人租稅負擔，實已違背司法院釋字
第二八七號解釋所揭櫫之信賴保護原則：上訴人於接獲被上訴人第一次核定通知書時
並未對「尚未抵繳之扣繳稅款」項目提出復查申請，是以該項目之核定應告確定。本
件系爭債券前手息之扣繳稅款，上訴人皆係依照財政部六十四年九月十四日台財稅第
三六四四○號函釋規定由扣繳義務人以付息時持票人為納稅義務人就全部利息一次扣
繳稅款，並依財政部七十五年七月十六日台財稅第七五四一四一六號函釋規定申報利
息收入，於結算申報時並依所得稅法第七十一條規定將其取得尚未抵繳之扣繳稅額自
全年應納稅額中減除，被上訴人皆無表示異議，而今被上訴人僅因課稅見解變更，便
對上訴人重行核定補徵稅款，實已違背信賴保護原則，並侵害上訴人之權益。被上訴
人之重行核定並非是原處分適用法令錯誤，而僅係被上訴人課稅見解變更。二、債券
買賣採除息交易，係經政府主管機關於業務規則明訂，忽視此種後手代墊前手利息之
交易性質，率爾不准後手（最後持有人）就前手利息而被扣繳稅款辦理抵繳，實已有
違課稅公平原則。依財團法人中華民國證券櫃檯買賣中心證券商營業處所買賣有價證
券業務規則辦理第五十一條規定，買賣債券於兩兌息期間內購入時必須將自上次付息
日至成交日間原屬賣方所有之利息併同成交價金支付於賣方，此種後手買方支付應屬
前手賣方利息收入之交易實情，乃為代墊性質。因此後手（最後持有人）因扣繳制度
致短少收回原墊付前手之利息，必須待結算申報時抵繳稅款或申請退稅時方可收回，
後手權益額已受損，如再不准後手就前手利息而被扣繳稅款辦理抵繳，實已有違課稅
公平原則。又行為時所得稅法第七十一條及第九十九條均無明文規定，扣繳稅款應為
所得所有者之扣繳稅款，始得以之抵繳所得所有者之應納稅額或申請退稅。被上訴人
復查及訴願決定之駁回理由與稅法明文不符，原處分顯有違誤。三、上訴人從事債券
買賣業務，債券屆期時，債券持有人得持息票至債券發行人處兌領整個發行期間之利
息並取得扣繳憑單。而依所得稅法第九十九條及第一百條之規定，納稅義務人繳納所
得稅時，得憑扣繳憑單抵繳應納所得稅，故上訴人於申報所得稅時，依法就扣繳憑單
記載之扣繳稅額全數抵繳應納稅額，並無違反稅法規定，且依債券交易實務分析，已
將抵繳稅負之權利隱含於債券價格予以考量，即上訴人於買入債券時代墊前手稅款，
再透過申報營利事業所得稅時，將發行期間內全部債券利息收入扣繳稅款之扣繳憑單
，憑以抵繳營利事業應納稅負或退還稅負。前手如為營利事業，其債券交易利息所得
亦計入其營利事業所得課稅，而依被上訴人之核定方式，其屬於前手之扣繳稅款既於
上訴人申報時予以剔除，而前手亦無法取得相關之扣繳憑單得以抵稅，總體而言，政
府之稅收大於實際應課徵之利息所得稅，而此溢收之利息所得稅係因被上訴人之錯誤
認定所致，加重納稅義務人稅負。換言之，依財政部七十五年七月十六日台財稅第七
五四一四一六號函規定，營利事業買賣債券利息收入之認定係按債券持有期間依債券
面額及利率計算。因是，如債券買賣之前手為營利事業，其持有期間依債券票面利率
計算之利息所得已計入其營利事業所得課稅，因無扣繳憑單抵繳，需全額自行繳納。
而依被上訴人之核定，持票人於兌息時被扣繳之前手利息稅款不准抵繳或退稅，政府
就該部分利息顯有重複課稅，而嚴重影響持票人之合法權益，其適法性顯有瑕疵。四
、在債券買賣交易時，上訴人以附買回交易條件，賣債券給個人，個人在債券到期日
前，將債券賣回給上訴人，個人所得相當於利息收入之買賣差價，屬於證券交易所得
，基於所得稅法第四條之一之規定免稅，不必併入綜合所得課稅：而上訴人只認列到
期日前一日、前數日之買回後持有期間的利息所得，卻可享用以全期利息為扣繳基礎
金額之扣繳稅款。惟依財政部七十五年七月十六日台財稅第七五四一四一六號函釋之
規定，得以按自己持有期間計算之利息作為申報課稅之所得淨額，係基於租稅法律主
義，所得享有之權利。事實上，因為這些作法，反應於降低公債發行之標售利率之價
格，有利於降低政府發行公債之利息成本，係對總體經濟有益之租稅措施。倘政府認
為營利事業買賣債券，不再依財政部前開函釋之方式申報課稅利息所得淨額，此係於
法律規定外，另行創設新的租稅權利義務，則依稅捐稽徵法第一條之一之規定，亦僅
能對嗣後新發行之債券有其適用，不得溯及適用於原已發行尚未屆還本期限之債券。
五、公司組織營利事業之會計基礎應採權責發生制為所得稅法第二十二條及商業會計
法第十條所明定，依財政部六十四年九月四日台財稅第三六四四○號函釋規定，營利
事業不論係自始買入或中途買入債券，若營利事業持有至到期日，須將所兌領之全部
利息收入合併當年度所得申報所得稅；若營利事業於到期日前賣出，則因為營利事業
未兌領任何債券利息收入，所以不須申報利息所得。前揭函釋規定，不但違反公司組
織營利事業應按權責發生制認列持有債券期間利息收入之法律規定，更因為其規定扭
曲公司持有債券之利息所得稅負擔，造成債券流通性大幅下降，公司投資債券之意願
低落，而危及債券市場之發展。因為債券係採含息交易，公司若中途買入債券，除了
債券約定價格外，尚須將前手持有期間應計之利息收入先行墊付予前手，如無法於到
期日前轉讓予他人，則公司須將兌領之全部利息收入合併當年度所得申報所得稅，但
是公司實際上獲取之利息收入應係為兌領全部利息收入減除已墊付給前手之利息收入
後之餘額，即造成課稅利息所得大於公司實際利息所得，公司須負擔額外之所得稅，
甚至可能有公司實際利息收入小於應付之利息所得稅之情況。簡而言之，公司從事債
券投資之目的除了獲取固定收益外，最主要之目的乃係其具有變現性，可以維持公司
資金運用之彈性，而前揭函釋規定，不當加重持有債券至到期日者之利息所得稅負擔
，造成沒有公司願意中途買入並持有至到期日，因為沒有公司願意中途買入債券，債
券市場之流通性大幅下降，最後造成債券市場交易不振之結果。財政部應是鑑於前揭
函釋對債券市場造成不利之影響，乃於七十五年七月十六日發布台財稅第七五四一四
一六號函釋，規定營利事業買賣債券，可按營利事業持有債券期間計算利息收入，以
真實反映公司投資債券之利息所得稅負擔。財政部此函釋回歸所得稅法第二十二條「
公司組織會計基礎應採權責發生制」規定，讓營利事業從事債券投資之課稅符合公平
課稅原則，消除租稅制度的不當干擾。六、本件上訴人持有債券期間之利息所得並非
所兌領之全部利息所得，而係依前揭財政部七十五年函釋規定計算之利息所得，所以
前揭財政部六十四年函釋規定，債券付息機構應以持票人為納稅義務人，就全部利息
一次扣繳所得稅，而非以持票人按持有期間計算之利息所得扣繳所得稅，實已違反所
得稅法第八十八條之規定，致債券付息機構溢扣繳持票人利息所得扣繳稅款。財政部
六十四年九月四日台財稅第三六四四○號函釋將債券利息改以付息時對債券持有人就
全部利息一次扣繳所得稅，並根據持票人之身分證明填報扣繳憑單，其目的係在簡化
稽徵作業及扣繳手續。然此函釋明顯已違反所得稅法第八十八條之規定，將造成扣繳
義務人溢扣繳上訴人利息扣繳稅款，上訴人本可依所得稅法第九十四條第一項規定申
請退還溢扣繳稅款，唯多年來實務上之作法，係於每一年度辦理結算申報時併同其他
扣繳稅額申報扣抵當年度應納稅額或退還，以節省稽徵雙方之作業成本，被上訴人多
年來亦未對此作法表示異議，因此上訴人於辦理當年度所得稅申報時，將溢扣繳之，
債券利息扣繳稅款申報扣抵當年度應納營利事業所得稅，依法並無違誤。又前揭財政
部六十四年函釋之目的係在簡化稽徵作業及扣繳手續，並不因此變更所得稅法上之扣
繳義務，即該函釋並未規定上訴人於依證券主管機關所定之債券買賣規則將債券前手
應得之利息收入連同約定價格交付予債券前手時，應該預知其應納之利息扣繳稅款，
所以債券付息機構假前揭財政部六十四年函釋規定，致溢扣繳上訴人之扣繳稅款乃屬
上訴人所有之合法財產，並非前手所有。今被上訴人逕自認定系爭扣繳稅款為前手所
有，且為上訴人所代墊，無異認定上訴人對債券前手之利息收入應負扣繳義務，其作
法實已違反所得稅法有關扣繳義務人之規定，對上訴人課以租稅法律以外之納稅義務
，實已違反憲法第十九條所揭示之租稅法律主義；同時，被上訴人此種不合事實、不
符法律規定之核定，致造成上訴人被違法溢扣繳之扣繳稅款無法申請退還，已不法侵
害上訴人合法之財產權，有違憲法第十五條保障人民財產權之規定等語。
被上訴人則以：本件上訴人八十三年度營利事業所得稅結算申報，原列報尚未抵繳之
扣繳稅款九、六九一、○○五元，其中包含前手息扣繳稅款一、○七四、五三八元。
被上訴人初查以本案前手利息相對之扣繳稅款非屬上訴人所有，乃否准前手息扣繳稅
款一、○七四、五三八元抵繳上訴人本期應納稅款。上訴人訴稱被上訴人原核定背離
行政法之「信賴保護原則」等語，縱司法院釋字第五二五號解釋指「信賴保護原則不
限於受益行政處分之撤銷或廢止」，惟查上訴人本年度之帳載之利息收入與扣繳憑單
記載之利息所得總額並不相當，上訴人亦未於期末調整之，並將含前手息之扣繳稅額
一、○七四、五三八元亦併同申報抵繳稅額，已不具誠實申報之要件，依行政程序法
第一百十九條第二款規定其信賴不值得保護。又課稅處分本是確認性之行政處分，而
非形成性之行政處分，其功能僅在確認人民依法本來即應負擔之稅捐債務，而不是因
為行政處分之作成而創設出新的不利益負擔，既然稅捐債務自始存在，亦無所謂「信
賴保護」之問題。上訴人空言信賴保護，卻未具體指明課徵本稅之行政處分，會對其
造成何種權利侵害結果，是以上訴人此部份主張，於法不合，亦不足以據為否定原處
分合法性之正當依據。另前揭財政部函釋雖規定營利事業買賣公債，可按持有期間計
算利息收入，並未規定營利事業於兩付息日間買回公債，按持有期間計算利息收入，
即得以全期扣繳稅款抵繳其申報應納稅額。本案上訴人於利息兌領日前買回公債，前
手兌領之利息及系爭之扣繳稅款均為前手所有，系爭前手兌領之利息，依規定既不列
為上訴人之利息收入，即該前手利息收入之納稅義務人並非上訴人。上訴人既非為實
際納稅義務人，縱扣繳憑單係以上訴人名義開立，然系爭扣繳稅款非其負擔及繳納，
依實質課稅原則，自不得以之抵繳當年度營利事業所得稅之應納稅款。本案經被上訴
人書面審查核定後，因未提起復查，而具有形式上之確定力，惟原核定有關前手兌領
之利息及扣繳稅款，尚非屬行政救濟裁量之範圍，嗣於抽查時依前揭財政部函釋規定
重行核定應納稅額，自屬核課期間內另行發現應徵之稅捐，仍得依法補徵，本件被上
訴人原核定所依據之法令已如前述，並無重複課稅及違反租稅法定主義之虞。公法上
之租稅扣抵權，非得以私經濟交易而移轉，上訴人訴稱有權將系爭扣繳稅額抵繳應納
稅款，實無足採等語，資為抗辯。
原判決以：本件上訴人係經營短期票券之經紀、自營業務，八十三年度營利事業所得
稅結算申報，原列報尚未抵繳之扣繳稅額計九、六九一、○○五元，經被上訴人初查
結果，就上訴人持有債券所含前手利息部分之扣繳稅額一、○七四、五三八元，否准
抵減應納稅額，核定上訴人尚未抵繳之扣繳稅額為八、六一六、四六七元。依據行為
時所得稅法第七條第三項、第八十九條第一項第二款、第七十一條第一項前段、第一
百條第一項規定之文義解釋，所得稅法有關利息所得，得以扣繳稅額抵繳應納稅款者
，係以依所得稅法規定，應申報或繳納利息所得稅之「納稅義務人」而言；換言之，
得為扣繳稅額抵繳應納稅款之對象為應將利息所得申報、繳納所得稅，為承擔納稅義
務者為限；反之，如未申報利息所得，而未繳納利息所得稅者，則無扣繳稅額抵繳應
納稅款之適用，此為當然之解釋。因此，有取得利息所得者，即為納稅義務人，應主
動申報利息所得，如符合扣繳稅額抵繳應納稅款之規定者，即可抵繳稅款，不以是否
取得扣繳憑單為要件。至於第三人取得利息所得部分，是否得抵繳應納稅款，核與納
稅義務人無關，縱令事實上係由納稅義務人代繳稅款，並不能因此變更公法上納稅義
務之主體。是該項利息所得之扣繳稅款，僅能由該第三人依法抵繳之，其代繳稅款之
納稅義務人，自無以自己名義請求抵繳稅款之權利。財政部於七十五年七月十六日以
台財稅第七五四一四一六號函釋，闡明營利事業應按實際情形列報利息收入，其債券
賣出時超過購進價格及利息收入後之餘額為證券交易損益；並附帶說明個人因未設帳
，應一律以兌領之利息併入其綜合所得稅課稅，符合所得稅法課稅公平之原則。是以
上訴人依此函釋為申報債券利息收入，惟此對於技術性作法之函釋，並未改變請求抵
繳稅款權利人之認定標準。又本案所論及債券「前手息」，乃為區分上訴人所持有債
券期間申報所得之利息，及非上訴人持有期間，上訴人未申報所得之債券利息，而予
名詞分野界定者。即債券於兩付息日間移轉，屬於前手持有期間其應（所）得之利息
。查所謂「第一前手息」、「第二前手息」乃上訴人使用之名詞。二者要均為前手持
有期間應（所）得之利息。按一般公債、公司債、金融債券等因載有約定之利率，債
券持有人依民法第六十九條、第七十條規定，對於此項約定利息按權利存續期間之日
數，取得其法定孳息。此項利息未獲付支付前，如將債券移轉，依同法第二百九十五
條前段規定，推定其隨同原本移轉於受讓人，形式上雖由後手即上訴人向付息機構領
取，惟於債券移轉時，已由後手為期前清償，代為墊付與前手。此觀財團法人中華民
國證券櫃檯買賣中心證券商營業處所買賣有價證券業務規則第五十一條第一項規定即
明。故後手即上訴人雖依財政部六十四年函持有付息機構開立以其為納稅義務人之扣
繳憑單，但其實際並非該利息之取得人，其僅係向付息機構取回其先代墊之利息金額
而已，此亦何以財政部七十五年函准予後手即上訴人得以按其自己實際持有期間，依
債券之面額及利率計算利息所得之原因，因前手息非為其利息所得。依該規則第五十
一條規定，債券買賣係採除息交易，「成交價金」並不包括前手息。再者，前手息連
同後手持有期間之利息，由付息機構於付息時，一次扣繳利息所得稅。若前手息係為
證券交易所得，即不生扣繳利息所得問題。故上訴人買回時付與前手者為利息，其於
利息兌領日向付息機構領取者，亦為利息，且係因以往中央銀行發行乙種國庫券利息
所得中途轉讓，採分段課徵所得稅之手續繁瑣，為簡化稽徵作業及扣繳手續，乃就中
央政府建設公債甲種債票利息，改以付息時之債票持有人就全部利息一次扣繳所得稅
，以資簡化，由財政部以六十四年函釋實施，均與證券交易所得無關。上訴人在債券
買賣時，將賣方應得之利息，併同成交價金支付賣方，即已先代為期前清償，嗣後於
兌息日再由付息機構取回，事實上就該利息而言，上訴人為「零所得」，與含息交易
，事實上上訴人有該部分利息收入者不同。再者，如前手為營利事業時，依所得稅法
第二十二條第一項及財政部七十五年函釋，因採權責發生制應列報其持有期間之「利
息」，即明認該前手息為「利息」，上訴人主張前手息為證券交易所得，自無可採。
另查上訴人向付息機構領取之前手息部分之利息，因上訴人非該期間之債券持有人，
自無法取得該期間之孳息，雖上訴人與前手利用債券買賣使上訴人成為利息之兌領人
，並因財政部上開六十四年函釋，使上訴人成為扣繳憑單上該利息之納稅義務人；然
前手息為利息所得，為所得稅法第十四條第一項第四類規定之應稅所得，並非減、免
稅所得，亦非所得稅法第十七條規定之扣除額，上訴人雖為扣繳憑單所列之納稅義務
人，依扣繳憑單字面記載在外觀上受有該前手利息收入，惟因其實際上就該部分並無
所得，是財政部七十五年函釋，係基於實質課稅之精神，准上訴人僅就其實際持有期
間之利息收入申報利息所得，故上訴人並未申報前手息部分之利息所得，此為上訴人
所不爭執者，亦有其利息收入調節表附於原處分卷可參。另依所得稅法第七十一條第
一項規定，有所得即應依法課稅，反之，無所得亦未繳納稅款，即不應有抵繳稅款或
申請退稅情事。上訴人既未將前手息併入其所得稅申報納稅，而該前手息並非減、免
稅所得，亦非法定扣除額，則基於權利義務相對之原則，其以上訴人名義扣繳之稅額
，自亦不得用以抵繳其應納稅款或申請退還，亦即扣繳稅款與抵繳應納稅款之條件，
並非完全相同。又上訴人於買回債券時，雖有墊付前手息之事實，惟係因債券買賣之
約定所致，而公法上租稅權利義務係屬公法強制規定，非可由當事人任意轉讓，故扣
繳前手息之稅款，應由真正利息所得人利用，不得因當事人間之約定，而改由他人即
上訴人用以抵繳其應納稅款或申請退還。至於第三人取得利息所得部分，是否得抵繳
應納稅款，核與納稅義務人無關，縱令事實上係由納稅義務人代繳稅款，並不能因此
變更公法上納稅義務之主體。是該扣繳稅款係對前手息之真正取得者為扣繳，被上訴
人不准上訴人用以抵繳其應納稅款或申請退還，亦不生上訴人所稱將成為無主扣繳稅
款之情形。反之，如被上訴人准許上訴人用以抵繳，則將發生前手息真正所得者之預
繳稅款遭他人抵用之結果，自與權利義務原則相違背。另依稅捐稽徵法第二十一條第
二項及營利事業所得稅結算申報書面審核案件抽查辦法第三條第一款之規定，又依據
核實課稅原則，稅捐稽徵機關應依其查得之資料據以正確計算納稅義務人之應納稅額
，而納稅義務人對於各項申報稅捐項目，知之最詳，自有協力稅捐稽徵機關作成種類
及額度皆正確之義務，對稅捐稽徵機關而言，則作成正確處分之要求，應大於課稅處
分之存續力，是以上開法條乃規定在核課期間內，縱原核課之處分法定救濟期間經過
後，經另發現應徵之稅捐者，稅捐稽徵機關仍可以廢棄或變更不正確之稅捐處分。所
謂信賴保護原則，係指人民因信賴授益處分之存續力，就生活關係已作適當之安排，
嗣該授益處分縱經撤銷，人民之信賴利益亦應受保護者而言。本件被上訴人核定稅額
行為，屬負擔處分，是否有信賴保護原則之適用，本有存疑。縱認較不利之負擔處分
亦應適用信賴保護原則，惟依所得收付實現原則，有所得者方得以其預繳之稅款抵繳
應付之稅款，是本件上訴人自不能以原處分機關前未曾發現其以（他人之）前手息扣
抵之稅款，即逕謂本件有信賴保護原則適用之餘地，所稱殊無足取。從而被上訴人將
系爭屬前手利息所得之扣繳稅款否准認列抵繳上訴人應納營利事業所得稅額，並無違
誤，訴願決定予以維持，亦無不合等由，駁回上訴人之訴。
查本件係由上訴人在原審委任之訴訟代理人林信宜會計師及林瑞彬律師提起上訴，而
本件原審訴訟代理人均受有行政訴訟法第五十一條第一項但書所列之特別代理權，其
所提起之本件上訴應認為合法，合先敘明。次查租稅法所重視者，應為足以表徵納稅
能力之經濟事實，而非其外觀之法律行為，故在解釋適用稅法時，所應根據者為經濟
事實，不僅止於形式上之公平，應就實質上經濟利益之享受者予以課稅，始符實質課
稅及公平課稅之原則。系爭債券附條件買回之交易，上訴人形式上出售債券予客戶，
並不考慮該債券之票面利息及市價，僅協議於一段期間以約定利率（非票面利率）計
算之本利和，向客戶買回債券；而「債券實體」則交由買方特約之金融機構代為保管
，由該金融機構出具「債券存摺」辦理交割。在法律形式上，雖與一般買（賣）斷交
易相同，唯一差異在於另有「買回」之約定，此為兩造所不爭。然就經濟事實而言，
判斷系爭債券附條件買回交易為「融資」或「買賣」行為，應依其交易實質為準，不
得拘泥於書面契約所用之辭句。凡投資債券之買賣雙方，其與債券本身有關之報酬與
風險，諸如債券票面利息之歸屬，利率波動之風險等，倘未發生由賣方移轉於買方之
效果，則不生「買賣」之實質，而係以債券作為擔保之「融資」行為；即買方融資予
賣方，賣方則支付融資利息予買方（中華民國會計研究發展基金會八十年十月二十九
日（八○）基悉字第一四四號函參照）。本件上訴人從事系爭債券附條件買回交易，
其債券之報酬與風險並未移轉於買方，其經濟事實為「融資」行為。則上訴人所得除
按債券票面利率計算持有期間之利息收入外，如有因融資交易所賺取票面利率與約定
利率間之利息差額，即應核實認列利息所得，予以課稅。被上訴人所舉財政部七十五
年七月十六日台財稅第七五四一四一六號函釋，既謂：「營利事業或個人『買賣』國
內發行之公債、公司債及金融債券，買受人若為營利事業，可由該事業按債券持有期
間，依債券之面值及利率計算『利息收入』．．．。」，係就債券單純買賣而為立論
。對於系爭債券附條件買回交易，其具融資性質者，應無適用之餘地。本件原處分囿
於上開函釋，僅就上訴人持有債券期間之利息收入核定所得，對於上訴人上述實質上
之所得未予究明，尚非符合實質課稅原則之本旨。且「憲法第十九條規定人民有依法
律納稅之義務，固係指人民有依據法律所定之納稅主體、稅目、稅率、納稅方法及納
稅期間等項而負納稅義務之意，然課人民以繳納租稅之法律，於適用時，該法律所定
之事項若權利義務相關連者，本於法律適用之整體性及權利義務之平衡性，當不得任
意割裂適用。」業經司法院釋字第三八五號解釋在案。又「納稅義務人有左列各類所
得者，應由扣繳義務人於給付時，依規定之扣繳率或扣繳辦法，扣取稅款，並依第九
十二條規定繳納之︰一、．．．二、機關、團體、事業或執行業務者所給付之薪資、
利息．．．。」為行為時所得稅法第八十八條所明定。故利息所得者，應由扣繳義務
人於給付時，扣取稅款，並將所扣稅款向國庫繳納；又依同法第七十一條第一項前段
、第九十九條及第一百條之規定，扣繳稅款於結算申報時當可用以抵繳應納稅額；此
為義務與權利相互關連之規定，不容割裂適用。另財政部六十四年九月四日台財稅第
三六四四○號函釋：「主旨：中央政府建設公債甲種債票之利息，應由付息機構於付
息時，按照所得稅法第八十八條、第八十九條、第九十二條及各類所得扣繳率表等規
定，扣繳利息所得稅款，並以付息時債票持有人為納稅義務人，向稽徵機關填報扣繳
憑單，並依同法第九十四條規定，將扣繳憑單填送納稅義務人。說明：二、本債票無
論曾否轉讓，均應由付息機構，以付息時之持票人為納稅義務人（記名式者為最後記
名之人）就全部利息一次扣繳所得稅；並根據持票人之身分證明，依法填報扣繳憑單
。納稅義務人為中華民國居住之個人或營利事業，應將該項利息所得，依法合併當年
度所得申報所得稅。」本件上訴人為系爭債券付息時之持票人，因上開財政部六十四
年九月四日台財稅第三六四四○號函釋，遭強制課以系爭全部利息扣繳稅款之義務，
既依法律之形式；而於結算申報時，被上訴人竟主張其雖被扣繳系爭稅款但非實際納
稅義務人，否准扣繳稅款抵繳應納稅額之權利，反採經濟之事實。對於同一系爭所得
，權利義務相關連之事項，而為不同認定，並均以不利於上訴人者為其準據，顯然割
裂適用法律，揆諸前開司法院第三八五號解釋及說明，即有可議。又按「涉及租稅事
項之法律，其解釋應本於租稅法律主義之精神，依各該法律之立法目的，衡酌經濟上
之意義及實質課稅之公平原則為之。」復經司法院釋字第四二○號解釋在案。前開解
釋固然肯定實質課稅原則在稅法之適用，但亦闡明在適用上仍應嚴守租稅法律主義。
又「納稅義務人應於每年二月二十日起至三月底止，填具結算申報書，向該管稽徵機
關，申報其上一年度內構成綜合所得總額或營利事業收入總額之項目及數額，以及有
關減免、扣除之事實，並應依其全年應納稅額減除暫繳稅額、尚未抵繳之扣繳稅額及
可扣抵稅額，計算其應納之結算稅額，於申報前自行繳納。但短期票券利息所得之扣
繳稅款，不得減除。」為行為時所得稅法第七十一條第一項所明定（現行法於同條項
但書增列：「營利事業獲配股利總額或盈餘總額所含之可扣抵稅額，不得減除」）。
故扣繳之稅款，除所得稅法第七十一條第一項但書所列舉或法律別有規定者外，可於
結算申報時，抵繳應納稅額。是則本於租稅法律主義之精神，扣繳稅款既為公法上明
定納稅義務人之租稅抵稅權，除法律別有規定外，自不得以實質課稅為由，否准納稅
義務人抵繳應納稅額。本件上訴人從事系爭債券附條件買回之交易，為付息時之債票
持有人，依前開財政部六十四年九月四日台財稅第三六四四○號函謂：「．．．應由
付息機構於付息時，按照所得稅法第八十八條、第八十九條、第九十二條．．．扣繳
利息所得稅款，並以付息時債票持有人為『納稅義務人』」，既已肯認上訴人為所得
稅法第八十八條之納稅義務人，即非營利事業所得稅查核準則第九十條第三款所指「
扣繳他人之所得稅款」者。況所得稅法又無除外規定，自應可用以抵繳應納稅款；乃
被上訴人以實質課稅為由，否定上訴人為實際納稅義務人，進而否准其租稅抵稅權，
顯然添加法律所無之限制，違反租稅法律主義，訴願決定未予糾正，均有可議。原判
決未察遞予維持，即有違誤。上訴意旨指摘原判決違背法令，求為廢棄，為有理由，
爰將原判決廢棄，並撤銷訴願決定及原處分（復查決定），由被上訴人另為適法之處
分，以期合法。
據上論結，本件上訴為有理由，依行政訴訟法第二百五十六條第一項、第二百五十九
條第一款、第九十八條第三項前段，判決如主文。
中    華    民    國    九十二      年      六        月      五        日
                    最 高 行 政 法 院  第 四 庭
                                審 判 長 法  官      廖  政  雄
                                         法  官      趙  永  康
                                         法  官      林  清  祥
                                         法  官      鍾  耀  光
                                         法  官      姜  仁  脩
右  正  本  證  明  與  原  本  無  異
                                         法院書記官  彭  秀  玲
中    華    民    國    九十二      年      六        月      五        日


司法院資訊處製作；財團法人民間司法改革基金會備份。
